【裁判字號】    96,易,6175
【裁判日期】    970227
【裁判案由】    詐欺
【裁判全文】
臺灣臺中地方法院刑事判決              96年度易字第6175號
公  訴  人  臺灣臺中地方法院檢察署檢察官
被      告  甲○
上列被告因詐欺取財案件，經檢察官提起公訴（九十六年度偵緝
字第一八○一號），本院判決如下：
    主    文
甲○共同連續意圖為自己不法之所有，以詐術使人將本人之物交
付，處有期徒刑捌月，減為有期徒刑肆月，如易科罰金，以銀元
參佰元即新臺幣玖佰元折算壹日。
    犯罪事實
一、甲○與真實姓名、年籍均不詳，自稱「阮文和」之成年男子
    ，於民國八十九年六、七月間某日，共同基於意圖為自己不
    法所有之概括犯意聯絡，明知其等並無任何資力支付貨款，
    竟由甲○負責提供其國民身分證正本予「阮文和」，再由「
    阮文和」於八十九年七月五日，負責持以辦理申請設於彰化
    縣線西鄉○○路一四五號一樓「松和冷凍食品號」之營利事
    業登記，而由甲○擔任「松和冷凍食品號」之登記負責人，
    惟實際上由「阮文和」擔任實際負責人。另由甲○負責於同
    年七月間某日，向臺中商業銀行股份有限公司和美分行、華
    南商業銀行股份有限公司和美分行，分別申請開立帳號：二
    五五○之九號、000000000000號支票存款帳戶
    及請領空白支票後，交由「阮文和」使用。隨由「阮文和」
    負責出面，以甲○之名義，先後多次向弋碩貿易有限公司（
    以下簡稱弋碩公司，負責人為丙○○）、乙○○（即鼎佑商
    行），分別訂購價值新臺幣（下同）共計為二十二萬五千元
    之冷凍壓縮機油二批與價值共計為六十三萬八千元雞絲麵、
    意麵、罐頭類等貨品數批，致弋碩貿易有限公司及乙○○分
    別誤以為甲○、「阮文和」二人係有資力支付貨款之人，陷
    於錯誤，而分別將所訂購之商品，先後送至彰化縣線西鄉○○路一四五號一樓，交付予「阮文和」。之後，再由「阮文
    和」分別開立如附表編號一、二所示之以甲○為發票人之支
    票各一紙，交付予弋碩公司之負責人丙○○、鼎佑商行之業
    務人員丁○○，憑以支付上開貨款。嗣因上開二紙支票經弋
    碩公司、乙○○先後提示後，均不獲兌現，而甲○與「阮文
    和」亦均人去樓空，避不見面，弋碩公司、乙○○始知受騙
    。
二、案經乙○○訴由臺灣彰化地方法院檢察署呈請臺灣高等法院
    臺中分院檢察署檢察長令轉由臺灣臺中地方法院檢察署檢察
    官，暨由弋碩公司訴由該署檢察官偵查起訴。
    理    由
一、(一)訊據被告甲○固不否認：曾於上開時地，曾將其國民身分
    證正本，交付予案外人「阮文和」，並申請開立上開支票帳
    戶，供案外人「阮文和」使用。嗣由案外人「阮文和」出面
    先後多次向被害人弋碩公司、乙○○購買上開貨品，並分別
    開立以其為發票人之上開二紙支票，憑以支付貨款。惟該二
    紙支票經提示後，均經退票之事實，但矢口否認有何詐欺之
    犯行，辯稱：其於上開時地，係以二千元之代價，將其國民
    身分證正本交付予案外人「阮文和」，供案外人「阮文和」
    申請開立上開支票帳戶使用。但因其並未參與由其擔任登記
    負責人、惟由案外人「阮文和」負責實際經營之「松和冷凍
    食品號」之營運，且其亦未曾到過設於彰化縣線西鄉○○路
    一四五號一樓「松和冷凍食品號」，故其並不知案外人「阮
    文和」有持其為發票人之上開二紙支票，向被害人等購買上
    開貨物之事云云。(二)惟查：１、案外人「阮文和」曾於上開
    時地，先後以被告之名義或由被告擔任登記負責人之「松和
    冷凍食品號」之名義，分別向被害人弋碩公司、乙○○購買
    上開貨品，並交付上開二紙以被告為發票人之支票，憑以支
    付貨款。嗣上開二紙支票經被害人弋碩公司、乙○○先後提
    示後，均不獲兌現，而被告與案外人「阮文和」亦均人去樓
    空，避不見面之事實，業據證人即弋碩公司負責人丙○○、
    證人即鼎佑商行之業務人員丁○○二人分別於本院審理時，
    結述綦詳（參本院卷第四四頁至第四七頁），並有證人丙○○所提送貨單、統一發票、支票、退票理由單（均為影本）
    各一紙附於八十九年度發查字第五二七號偵查卷第一六頁至
    第一九頁，被害人乙○○所提被告名片、支票、退票理由單
    （均為影本）各一紙，估價單影本十紙附於八十九年度偵字
    第八六五一號偵查卷第四頁至第八頁可參，復有被告臺中區
    中小企業銀行（即臺中商業銀行）支票存款交細明細表、營
    利事業登記抄本各一紙，被告華南商業銀行支票存款票據退
    票記錄查詢單二紙分附於八十九年度發查字第五二七號偵查
    卷第二七頁、三八頁，八十九年度偵字第八六五一號偵查卷
    第二一頁、第二二頁可稽。２、被告固以上情置辯，惟證人
    丙○○、丁○○二人於本院審理時，均明確結稱：渠等均曾
    於彰化縣線西鄉○○路一四五號一樓之「松和冷凍食品號」
    內，看見被告與案外人「阮文和」同時在場，且當時還有許
    多員工在場等語。由此足認被告除有提供其國民身分證予案
    外人「阮文和」，憑以申請上開支票帳戶，供案外人「阮文
    和」使用外，其理應知悉其申請之上開支票係供案外人「阮
    文和」用以支付以其名義申請登記之「松和冷凍食品號」所
    訂購之上開貨款，且應尚有參與「松和冷凍食品號」之其他
    營運。是其上開所辯，洵屬其事後卸責之詞，不足採信。３
    、被告明知其本身並無任何資力支付上開大額貨款，且其至
    今亦無法提出案外人「阮文和」之真實姓名、年籍，供本院
    查證。其在此情形下，竟仍同意以其名義，申請開立上開支
    票帳戶，並放任案外人「阮文和」以其名義向被害人等購買
    大量貨物，再開立使用其為發票人之上開二紙支票，且於上
    開二紙支票經提示跳票後，亦避不見面，足見其與案外人「
    阮文和」在主觀上，應具有共同意圖為自己不法所有之犯意
    聯絡甚明。４、綜上所述，本件事證明確，被告犯行洵堪認
    定。
二、(一)１、被告行為後，刑法業於九十四年一月七日修正，於同
    年二月二日公布，並於九十五年七月一日施行。按行為後法
    律有變更者，適用行為時之法律，但行為後之法律有利於行
    為人者，適用最有利於行為人之法律，修正後即現行刑法第
    二條第一項定有明文。又按比較新舊法，應就罪刑有關之共
    犯、未遂犯、想像競合犯、牽連犯、連續犯、結合犯，以及
    累犯加重、自首減輕暨其他法定加減原因（如身分加減）與
    加減例等一切情形，本於統一性及整體性原則，綜其全部罪
    刑之結果而為比較，此有最高法院九十五年五月二十三日第
    八次刑庭會議決議第一、（四）則可資參照。刑法第三百三
    十九條第一項詐欺取財罪之罰金刑之法定刑，為得科銀元一
    千元以下罰金，依修正後刑法施行法增訂第一條之一規定：
    「（第一項）中華民國九十四年一月七日刑法修正施行後，
    刑法分則編所定罰金之貨幣單位為新臺幣。（第二項）九十
    四年一月七日刑法修正時，刑法分則編未修正之條文定有罰
    金者，自九十四年一月七日刑法修正施行後，就其所定數額
    提高為三十倍。但七十二年六月二十六日至九十四年一月七
    日新增或修正之條文，就其所定數額提高為三倍」，及刑法
    第三十三條第五款修正為：「主刑之種類如下：五、罰金：
    新臺幣一千元以上，以百元計算之」等規定觀之，依修正後
    之法律，刑法第三百三十九條第一項之詐欺取財罪所得科處
    之罰金刑最高額為新臺幣三萬元（一千元乘以三十）、最低
    額為新臺幣一千元。然依被告行為時即修正前刑法第三十三
    條第五款規定之罰金最低額為銀元一元，並提高十倍計算，
    前開罰金刑，最高額為銀元一萬元，最低額為銀元十元，若
    換算為新臺幣，最高額雖與新法同為新臺幣三萬元，然最低
    額僅為新臺幣三十元。因此，經比較上述修正前、後之刑罰
    法律後，自以被告行為時即修正前關於科處罰金刑之法律較
    有利於被告。２、被告行為後，刑法第五十六條關於連續犯
    之規定，亦於九十四年一月七日修正公布刪除，並於九十五
    年七月一日施行。是於新法修正施行後，被告於本案所為之
    多次詐欺取財罪，即須予以分論併罰。則被告之犯行，因行
    為後新法業已刪除連續犯之規定，此刪除雖非犯罪構成要件
    之變更，但顯已影響行為人刑罰之法律效果，自屬法律有變
    更。經比較新、舊法規定，修正後之規定對於被告較為不利
    ，依刑法第二條第一項前段之規定，仍應適用較有利於被告
    之行為時法律，即依修正前刑法第五十六條連續犯之規定，
    論以詐欺取財一罪。３、綜合上述各條文修正前、後之比較
    ，揆諸前揭最高法院決議及修正後刑法第二條第一項規定之
    「從舊從輕」原則，被告自應適用其行為時之法律，即修正
    前刑法之相關規定及修正刪除前罰金罰鍰提高標準條例第二
    條規定，予以論處。４、核被告所為，係犯刑法第三百三十
    九條第一項詐欺取財罪。被告與案外人「阮文和」之成年男
    子，就上開多次詐欺取財犯行，具有犯意之聯絡及行為之分
    擔，為共同正犯。被告先後所為數次詐欺取財行為，時間緊
    接，觸犯構成要件相同之罪，顯係基於概括之犯意為之，為
    連續犯，應依修正前刑法第五十六條規定，論以一罪，並加
    重其刑。(二)爰審酌：被告正值壯年，小學肄業，離婚，曾有
    竊盜之前科。其犯罪手段尚屬平和，所為侵害被害人等之財
    產法益非淺（共計各為二十二萬五千元、六十三萬八千元貨
    款），迄今未能與被害人等達成民事和解，暨其犯罪後否認
    犯行，態度不佳等一切情狀，量處如主文所示之刑。復依中
    華民國九十六年罪犯減刑條例第二條第一項第三款、第七條
    、第九條規定，減其宣告刑二分之一，並諭知易科罰金之折
    算標準。被告行為後，刑法第四十一條第一項前段有關易科
    罰金折算之標準，業經總統於九十四年二月二日公布修正，
    自九十五年七月一日施行，由「得以一元以上三元以下折算
    一日，易科罰金」，並適用修正前罰金罰鍰提高標準條例第
    二條（現已刪除）之規定，提高為「得以新臺幣一千元、二
    千元或三千元折算一日，易科罰金」，且刪除「因身體、教
    育、職業、家庭之關係或其他正當事由，執行顯有困難者」
    之條件，依修正施行後刑法第二條第一項「行為後法律有變
    更者，適用行為時之法律。但行為後之法律有利於行為人者
    ，適用最有利於行為人之法律」之規定，比較修正前、後之
    刑法第四十一條第一項前段之規定，修正後之規定並未較有
    利於被告，故本件應適用被告行為時即修正前刑法第四十一
    條第一項前段及修正前罰金罰鍰提高標準條例第二條之規定
    ，諭知易科罰金之折算標準，即應以銀元三百元折算一日，
    經折算為新臺幣後，應以新臺幣九百元折算一日，併予敘明
    。
據上論斷，應依刑事訴訟法第二百九十九條第一項前段，刑法第
第二條第一項前段、第二十八條、（修正前）第五十六條、第三
百三十九條第一項、（修正前）第三十三條第五款、（修正前）
第四十一條第一項前段，中華民國九十六年罪犯減刑條例第二條
第一項第三款、第七條、第九條，罰金罰鍰提高標準條例第一條
前段、（修正前）第二條，判決如主文。
本案經檢察官林俊杰到庭執行職務。
中    華    民    國    97    年     2    月    27    日
                  刑事第六庭  審判長法官  洪俊誠
                                    法官  戴博誠
                                    法官  唐敏寶
上正本證明與原本無異。
如不服本判決，應於判決送達後十日內，向本院提出上訴狀（須
附具體上訴理由及繕本）。
                                    書記官  賴玉真
中    華    民    國    97    年     2    月    27    日
附錄犯罪科刑法條
刑法第三百三十九條第一項
意圖為自己或第三人不法之所有，以詐術使人將本人或第三人之
物交付者，處五年以下有期徒刑、拘役或科或併科一千元以下罰
金。
附表：
┌──┬───────┬──────┬──────┬───────┬─────┬───┐
│編號│    票  號    │  發 票 日  │  付 款 人  │   帳  號     │  面  額  │發票人│
│    │              │            │ （ 銀行 ） │              │（新臺幣）│      │
├──┼───────┼──────┼──────┼───────┼─────┼───┤
│ 一 │HISA0000000號 │89年9月13日 │臺中商業銀行│2550之9號     │225,000元 │甲○  │
│    │              │            │和美分行    │              │          │      │
├──┼───────┼──────┼──────┼───────┼─────┼───┤
│ 二 │AC0000000號   │89年9月30日 │華南商業銀行│000000000000號│346,000元 │甲○  │
│    │              │            │和美分行    │              │          │      │
└──┴───────┴──────┴──────┴───────┴─────┴───┘


司法院資訊處製作；財團法人民間司法改革基金會備份。
